【裁判字號】    98,花易,49
【裁判日期】    990129
【裁判案由】    重利
【裁判全文】
臺灣花蓮地方法院刑事判決              98年度花易字第49號
公  訴  人  臺灣花蓮地方法院檢察署檢察官
被      告  丁○○
            乙○○
共      同
選任辯護人  魏辰州律師
上列被告因重利案件，經檢察官聲請簡易判決處刑（97年度偵字
第5293號），本院花蓮簡易庭認有刑事訴訟法第451條之1第4 項
但書之情形，不宜以簡易判決處刑，改由本院依通常程序審理，
並判決如下：
    主  文
丁○○共同犯重利罪，共貳罪，各處拘役伍拾日，如易科罰金，
以新臺幣壹仟元折算壹日。應執行拘役玖拾日，如易科罰金，以
新臺幣壹仟元折算壹日。扣案之丙○○所簽發之面額新臺幣壹萬
元之本票壹紙，沒收之。
丁○○其餘被訴部分無罪。
乙○○無罪。
    事  實
一、丁○○與某不詳姓名年籍之成年女子共同基於重利之犯意聯
    絡與行分擔，由該名女子以0000000000號行動電話負責接聽
    電話，並於民國96年11月間某日，在花蓮縣花蓮市○○路36
    1巷14之1號住處，趁丙○○需款孔急之際，借貸新臺幣（下
    同）15000元予丙○○，雙方約定以每10日為1期、每期利息
    1800元，並先自貸予之15000元中預先扣除1800 元之利息，
    而取得與原本顯不相當之重利。丙○○復因急需用錢，丁○○與該名女子又共同另行起意，又於97年4月8日，在上開處
    所，以上開相同之利息，貸款10000 元予丙○○，並預先扣
    除1200元之利息，而取得與原本顯不相當之重利。嗣經警監
    聽0000000000號之行動電話後，於97年11月6日9時45分許，
    持本院核發之搜索票至丁○○位於花蓮縣花蓮市○○路32巷
    4 之1號及同市○○路361巷14之1 號住居所搜索，並在扣得
    其犯罪所得之丙○○所簽發之面額10000元之本票1紙，及與
    本案無關之黃錦宏委託書1張、黃錦宏簽發之本票影本1張、
    巫素鳳之本票款項借用證3張、潘永華支票5張、蔡衣倩之國
    民身分證、健保卡、本票各1張、謝坤津之健保卡1張、劉添
    福之國民身分證、健保卡、本票各1 張、歐蔡金枝之國民身
    分證、戶口名簿、本票各1張、黃素娟簽發之本票1張、曾郁
    仁之駕駛執照、本票各1張、呂錦超簽發之本票2張、陳彩珠
    簽發之本票3張、通訊錄2張、許正次公證人事務所公證書 6
    份、弘昌當舖廣告紙1疊、弘昌當舖打火機837個、李麥偉之
    名片1盒等物，始知上情。
二、案經花蓮縣警察局報請臺灣花蓮地方法院檢察署檢察官偵查
    後，聲請簡易判決處刑。
    理  由
壹、證據能力部分：
一、按被告以外之人於審判外之言詞或書面陳述，除法律有規定
    者外，不得作為證據。又被告以外之人於審判外之陳述，經
    當事人於審判程序同意作為證據，法院審酌該言詞陳述或書
    面陳述作成時之情況，認為適當者，亦得為證據。當事人、
    代理人或辯護人於法院調查證據時，知有第159條第1項不得
    為證據之情形，而未於言詞辯論終結前聲明異議者，視為有
    前項之同意，刑事訴訟法第159條第1項、第159條之5分別定
    有明文。經查，被告丁○○於本院準備程序中表示對於證人
    即被害人丙○○於警詢及證人即被害人甲○於警、偵訊時證
    述之證據能力均無意見，迄於本案言詞辯論終結前亦未聲明
    異議，本院審酌其等於警、偵訊時之證述並無證明力明顯過
    低之瑕疵，參諸上開規定，認其等前揭之證述均具有證據能
    力。
二、又本案認定事實所引用之本件卷證所有證據（文書證據、物
    證等），檢察官、被告丁○○、乙○○均未主張排除前開書
    證、物證之證據能力，且迄於本院言詞辯論終結前均未表示
    異議，本院審酌前開書證、物證並無不得作為證據之情形，
    是上開證據亦均認為有證據能力，合先敘明。
貳、有罪部分：
一、訊據被告丁○○矢口否認有何公訴人所指之重利犯行，辯稱
    ：伊只有在97年4月8日借錢給丙○○5 千元云云，然上揭事
    實，業據被害人即證人丙○○於警詢及本院審理時證稱明確
    ，並有通訊監察譯文、通訊監察書及丙○○簽發面額 1萬元
    之本票 1紙在卷可稽。至被告丁○○雖以前揭情詞置辯，然
    被告丁○○於本院98年8月6日調查時業已坦承：伊有借錢給
    丙○○ 2次等語（見本院卷第47頁），此與證人丙○○於本
    院調查時證稱：「（96年、97年確定是跟姓陳的人借錢嗎？
    ）是」等語（見本院卷第45頁）相符，而該名「姓陳之女子
    」即係負責接聽電話催款等情，亦有通訊監察譯文 1紙附卷
    可稽，且被告丁○○亦不否認該名女子以其使用之00000000
    00號行動電話接聽電話並與丙○○聯絡之事實，若被告丁○○未與該名不詳姓名年籍之成年女子共同從事放款之工作，
    何以該名女子要以上開電話對外聯絡放款？足見被告丁○○
    與該名女子就上開重利犯行，確有共同之犯意聯絡與行為分
    擔，被告丁○○之上開辯解要屬卸責之詞，不足為採。
二、核被告丁○○2次所為，均係犯刑法第344條之重利罪，被告
    丁○○前後 2次犯行之時間不同，犯意有別，應予分論併罰
    。又被告丁○○與某不詳姓名年籍之成年女子就上開犯行，
    有犯意聯絡與行為分擔，均為共同正犯。爰審酌被告丁○○
    前有賭博之前案紀錄（不構成累犯，見卷附臺灣高等法院被
    告前案紀錄表），素行非佳，為貪圖不法利益而放款予他人
    之犯罪之動機、目的，生活狀況、智識程度，所獲取之不法
    利益不多，暨其犯後之態度等一切情狀，分別量處如主文所
    示之刑及諭知易科罰金之折算標準，並定其應執行之刑及諭
    知易科罰金之折算標準，以示懲儆。
三、扣案之丙○○所簽發之面額1萬元本票1張，為被告丁○○犯
    本件重利罪所得之物乙節，業據被告丁○○陳明在卷，爰依
    刑法第38條第1項第3款之規定宣告沒收之。至扣案之黃錦宏
    委託書1張、黃錦宏簽發之本票影本1張、巫素鳳之本票款項
    借用證3張、潘永華支票5張、蔡衣倩之國民身分證、健保卡
    、本票各1張、謝坤津之健保卡1張、劉添福之國民身分證、
    健保卡、本票各 1張、歐蔡金枝之國民身分證、戶口名簿、
    本票各1張、黃素娟簽發之本票1張、曾郁仁之駕駛執照、本
    票各1張、呂錦超簽發之本票2張、陳彩珠簽發之本票 3張、
    通訊錄2張、許正次公證人事務所公證書6份、弘昌當舖廣告
    紙1疊、弘昌當舖打火機837個、李麥偉之名片 1盒等物，被
    告丁○○否認為其所有之物，且無證據證明該等扣案證物與
    本案有關，又均非屬違禁物，爰不為沒收之諭知，附此敘明
    。
參、無罪部分：
一、公訴意旨略以：被告乙○○趁甲○急於支付貨款之急迫情形
    ，分別於96年3月、5月、9月間某日，貸款給甲○ 1萬元、1
    萬元、1萬5千元，約定每10天為1期，每期利息1千元，換算
    月息為30分；又與被告丁○○共同趁丙○○急於支付賭債之
    急迫情形，分別於95年間某日、96年11月間某日共同貸款給
    丙○○6萬元、1萬5千元，約定每9天為 1期，每期利息分別
    為7200元、1800元，換算月息為39分；另於97年4月8日共同
    貸款給許玉峰1萬元，約定每9天為1期，每期利息 3000元，
    換算月息為99分，而取得與原本顯不相當之重利（被告丁○○分別於96年11月間及97年4月8日貸款給許玉峰部分之犯行
    ，業經本院判決如前，此部分應予剔除）。因認被告乙○○
    、丁○○上開所為，均係涉犯刑法第 344條之重利罪云云。
二、按犯罪事實應依證據認定之，無證據不得認定犯罪事實；不
    能證明被告犯罪者，應諭知無罪之判決，刑事訴訟法第 154
    條第2項、第301條第 1項分別定有明文。又認定不利於被告
    之事實，須依積極證據，苟積極證據不足為不利於被告事實
    之認定時，即應為有利於被告之認定，更不必有何有利之證
    據；再認定犯罪所憑之證據，雖不以直接之證據為限，間接
    證據亦包含在內，然而無論直接證據或間接證據，其為訴訟
    上之證明，須於通常一般人均不致有所懷疑，而得確信其為
    真實之程度者，始得據為有罪之認定，倘其證明尚未達於此
    一程度，而有合理之懷疑存在時，事實審法院復已就其心證
    上理由予以闡述，敘明其無從為有罪之確信，因而為無罪之
    判決，尚不得任意指為違法（最高法院52年臺上字第1300號
    、30年上字第816號、76年臺上字第4986號判例參照）。
三、公訴意旨認被告乙○○、丁○○涉有上開重利罪嫌，無係以
    被害人即證人甲○、丙○○於警詢及偵查中之證述，通訊監
    察譯文、通訊監察書及丙○○簽發之面額 1萬元之本票等為
    其主要依據。然訊據被告乙○○、丁○○均堅詞否認有何公
    訴人所指之重利犯行，被告乙○○辯稱：伊不認識甲○、丙○○，伊本身有工作，晚上要上班，白天在家睡覺，也沒有
    幫丁○○工作等語；被告丁○○則辯稱：伊從96年間才開始
    作這行，所以沒有在95年間借錢給丙○○，乙○○有時候會
    和伊一起出門等語。
四、經查：
（一）證人即被害人於甲○於警詢時證稱：每次交付利息的時間
      、地點都是「陳小姐」指定的，是一個年輕人來拿的，每
      次都是開車來取款，打電話催款的人都是「陳小姐」，伊
      可確認乙○○的身分，復於檢察官偵訊時證稱：乙○○是
      重利集團的會計，伊與乙○○接觸過云云，然其本院調查
      時證稱：「（對於你在警察局指認時，你說丁○○你沒看
      過，但你看過乙○○，有何意見？）警察是拿戶籍的相片
      影像資料給我看，但我在現場看被告乙○○跟我實際上見
      到的人不一樣」、「（為何妳之前在地檢署偵訊中說妳三
      次借錢都是向乙○○聯絡？）我今天看到本人才發現接觸
      的不是乙○○，借錢的時候是電話跟陳小姐聯絡，但陳小
      姐並沒有出面，是派人來收錢，……」、「（是否有女孩
      子跟你收過錢？）有一次，開車來，我只有看她一下子，
      接觸的時間沒有超過 2分鐘」、「（那位女孩子有跟你說
      話嗎？）有，她只說了一句話不會重複收」、「（你當時
      有無看到女孩子的臉？）有看了一下」、「（你確認不是
      在座的被告乙○○嗎？）我記得那個女孩子的臉比較圓，
      乙○○的臉比較尖，所以不像，那女孩子有戴近視眼鏡，
      她那時是坐在車子裡面，我也不知道她的高度」等語（見
      本院卷第40頁至第42頁），可見證人甲○係打電話向「陳
      小姐」聯絡借款及還款事宜，僅有1次有1名女子向其收款
      ，且該名女子當時係坐在車上，見面的時間不超過 2分鐘
      ，而該名女子確與被告乙○○的長相不同，是證人甲○於
      警、偵訊時指稱被告乙○○係該重利集團的會計云云，顯
      與其在本院調查時之證述不同，則其於警、偵訊時之證述
      是否可採，已非無疑。又警方僅係提供被告乙○○的照片
      給證人甲○指認，並未提供其他女性之照片給證人甲○指
      認等情，業據證人李孝昌即承辦本案之員警於本院調查時
      證稱無誤（見本院卷第70頁），足徵證人甲○於警詢時憑
      以警方提供被告乙○○在戶籍登記時的相片為指認，指認
      的過程殊嫌草率，且有誤導證人甲○之可能，則在無其他
      積極之證據足以證明被告乙○○有公訴人所指之重利犯行
      ，自難以證人甲○於警、偵訊時之指述為被告乙○○涉犯
      上開犯行之唯一證據。
（二）又證人丙○○於警詢時雖指證被告乙○○駕駛車牌號碼01
      99-KJ 號自小客車向伊收取利息云云，然其本院調查時證
      稱：「（借錢跟收利息的人有男的也有女的嗎？）男的比
      較多，也有女的」、「（跟你收錢的女生都是同一位嗎？
      有時候不同，而且沒有很注意看他們的長相，我們都電話
      聯絡好，見面拿錢就走，接觸的時間不到一分鐘」、「（
      在場的乙○○是否就是跟你收錢的人？）來收錢的人有戴
      墨鏡，而且沒有乙○○那麼瘦，我沒有看過在場的被告乙○○」、「（對於你於警詢中指認乙○○的照片，有何意
      見？）我看照片好像跟她本人不像」、「（向你收錢的人
      有無自稱她就是會計陳小姐？）沒有，我也沒有看過陳小
      姐」等語（見本院卷第44頁至第46頁）。可見證人丙○○
      與向伊收取利息之人接觸的時間均不到 1分鐘，而該名女
      子當時還戴墨鏡，復參以證人陳孝昌僅提供被告乙○○ 1
      人的相片給證人丙○○指認，在此情形下，證人丙○○於
      警詢時指認之可信度殊值懷疑。
（三）另警方監聽0000000000號行動電話於96年10月23日18時49
      分許之通話錄音光碟經本院於98年10月30日當庭勘驗結果
      ，其通話內容固與警卷第45頁之譯文資料大致相符，然被
      告乙○○否認通話錄音光碟中之女子的聲音為其聲音，並
      表示該女子的聲音鼻音較重等語（見本院卷第 139頁），
      而本院囑託法務部調查局就上開錄音光碟為聲紋比對鑑定
      ，然因該光碟錄音品質不佳，致聲紋共振峰圖譜模糊，不
      符合聲紋鑑定條件，故無法作聲紋比對鑑定等語，有法務
      部調查局98年12月7日調科參字第09800610540號聲紋鑑定
      報告書 1紙附卷可稽，則該通訊監察錄音光碟及譯文自無
      法證明係被告乙○○使用該支行動電話之通聯紀錄，公訴
      人亦未提出其他證據證明被告乙○○有使用該支行動電話
      ，該證據自無法作為被告乙○○不利之認定。又被告乙○○與被告丁○○為夫妻關係，被告丁○○使用車牌號碼01
      99-KJ 號自小客車，亦為一般社會所常見，亦不得以上開
      自小客車之登記名義人為被告乙○○，即認被告乙○○有
      駕駛上開自小客車向證人丙○○收取利息，是被告乙○○
      辯稱其並未參與公訴人所指之重利犯行等語，應堪採信。
（四）至證人丙○○於警詢時另指稱：於95年間向自稱綽號「小
      陳」之人借 6萬元，每次付利息7200元，「小陳」就是被
      告丁○○云云，然為被告丁○○所否認在卷，而公訴人認
      被告丁○○涉犯上開重利犯行，除證人丙○○於警詢之指
      述外，別無其他證據可資佐證，況證人丙○○於本院調查
      時證稱：「（你有無跟丁○○借過錢？）我也不清楚，當
      時我們是在電話裡聯絡，他們都說他們是姓陳，是一位會
      計小姐」、「（對於你在警詢中說你借了 4次，你在95年
      有借6 萬元，有何意見？）我不確定我當時是跟誰借的」
      、「（96年、97年確定是跟姓陳的人借錢嗎？）是」等語
      （見本院卷第45頁、第46頁），可見證人丙○○並無法確
      認 95年間係向何人借款，自難僅以被告丁○○於 96年11
      月間及97年4月8日曾借錢給證人丙○○之事實，據以推論
      被告丁○○亦有於95年間借錢給證人丙○○，是公訴人之
      舉證仍有不足，仍無法證明被告丁○○有公訴人所指之上
      開重利犯行。
五、綜上所述，公訴人所舉之證據與所指出之證明方法，尚不足
    以使本院確信被告乙○○、丁○○有此部分之重利犯行。此
    外，復無其他積極之證據足證乙○○、丁○○有此部分之重
    利犯行，是根據「罪證有疑，利於被告」之證據法則，並揆
    諸前揭規定、判例及說明，應認不能證明被告乙○○、丁○○涉犯此部分之犯罪，自應均為被告乙○○、丁○○無罪之
    諭知。
據上論斷，依刑事訴訟法第452條、第299條第1項前段、第301條
第1項，刑法第28條、第344條、第51條第6款、第 38條第1項第3
款，刑法施行法第1條之1，判決如主文。
本件經檢察官吳宇青到庭執行職務。
中    華    民    國    99    年    1     月    29    日
                  刑事第三庭    法  官  許乃文
以上正本證明與原本無異。
如不服本判決應於收受送達後10日內向本院提出上訴書狀，並應
敘述具體理由。其未敘述上訴理由者，應於上訴期間屆滿後20日
內向本院補提理由書(均須按他造當事人之人數附繕本)「切勿逕
送上級法院」。告訴人或被害人如對於本判決不服者，應具備理
由請求檢察官上訴，其上訴期間之計算係以檢察官收受判決正本
之日期為準。
中    華    民    國    99    年    1     月    29    日
                                書記官
本判決論罪之法律條文：
中華民國刑法第344條。

司法院資訊處製作；財團法人民間司法改革基金會備份。
